【裁判字號】    97,重上,11
【裁判日期】    970514
【裁判案由】    分配表異議之訴
【裁判全文】
臺灣高等法院民事判決                  97年度重上字第11號
上  訴  人  華南金資產管理股份有限公司
法定代理人  己○○  住同上
訴訟代理人  王有民律師
複代理人    陳朝銘律師
被上訴人    財政部臺灣省中區國稅局民權稽徵所
法定代理人  丁○○
訴訟代理人  庚○○
            甲○○
            乙○○
被上訴人    臺中市稅捐稽徵處
法定代理人  戊○○
訴訟代理人  郭明仁律師
複代理人    林啟瑩律師
被上訴人    宏達開發股份有限公司
法定代理人  丙○○
上列當事人間分配表異議之訴事件，上訴人對於中華民國96年10
月29日台灣台北地方法院96年度重訴字第659號第一審判決， 提
起上訴，本院於97年4月30日言詞辯論終結，判決如下：
    主      文
上訴駁回。
第二審訴訟費用由上訴人負擔。
    事實及理由
一、本件被上訴人宏達開發股份有限公司（下稱宏達公司）經合
    法通知，未於言詞辯論期日到場， 核無民事訴訟法第386條
    所列各款情形，應依上訴人之聲請，由其一造辯論而為判決
    ，合先敘明。
二、其次，上訴人主張：執行債務人光信國際發展股份有限公司
    （下稱光信公司）前提供其與他人共有，坐落台中市○○區
    ○○段255號、東光段206號土地， 及其上台中市○○路○段
    635 號建物（下稱系爭不動產），設定第一順位抵押權（下
    稱系爭抵押權）予債權人華南票券金融股份有限公司（更名
    前為中央票券金融股份有限公司，下稱華南票券公司、中央
    票券公司)，而對華南票券公司負有新台幣 (下同)2 億元之
    確定債務。嗣華南票券公司於民國92年6月6日，向原審法院
    執行處（下稱執行法院)聲請以92年度執字第19348號執行事
    件 (下稱第19348號執行事件)，就光信公司對於第三人家福
    股份有限公司（下稱家福公司）承租系爭不動產之租金債權
    為強制執行。家福公司雖就執行法院核發之執行命令，聲明
    異議，惟經華南票券公司對該公司起訴（伊因於94年12月15
    日自華南票券公司受讓債權，而承當訴訟）。經本院93年度
    重上字第564號、最高法院95年度台上字第2247號判決 (下
    稱第2247號等判決)，判命家福公司應依第19348號執行事件
    之執行命令，在5,000萬元之範圍內，將按月應給付予光信
    公司之租金（244萬3,150元本息），支付予執行法院轉給伊
    等債權人。詎執行法院於96年1月18日所製作，擬於同年月
    31日分配之分配表 (下稱系爭分配表），竟誤將伊應受優先
    清償之２億元抵押債權，列為分配次序五，與分配次序為六
    之被上訴人宏達開發股份有限公司（下稱宏達公司），同屬
    普通債權，致受分配之順位，在分配次序三之被上訴人財政
    部臺灣省中區國稅局民權稽徵所（下稱中區國稅局民權稽徵
    所，債權原本2,094萬3,711元），及分配次序四之被上訴人
    台中市稅捐稽徵處（下稱台中稅捐處，債權原本4,033萬9,
    144元）之後。經伊於分配前一日聲明異議後，因被上訴人
    就伊之異議，提出反對陳述。爰依強制執行法第41條之規定
    ，提起分配表異議之訴，求為：將第1934 8號執行事件之系
    爭分配表，伊原分配次序五之債權原本２億元，應改列為優
    先債權，分配次序在中區國稅局民權稽徵所、台中稅捐處之
    前，而受4,725萬6,807元分配之判決。並陳明願供擔保，請
    准宣告假執行。
三、被上訴人則以：上訴人之前手華南票券公司，係執其前身中
    央票券公司原「給付票款」之執行名義，聲請台灣台中地方
    法院（下稱台中地院）對光信公司之財產為強制執行。嗣經
    該院於92年3月10日所核發之債權憑證， 為執行名義，聲請
    本件執行法院就光信公司對家福公司之系爭租金債權為強制
    執行。足見斯時，其並非就系爭不動產行使抵押權，就該不
    動產因出租予家福公司之租金債權，自無優先受償之權。況
    縱華南票券公司嗣於93年7月9日，聲請追加執行系爭抵押不
    動產，並聲明行使抵押權。惟因該執行為無效果而撤回執行
    ，經台中地院於94年12月29日囑託地政機關辦理塗銷查封登
    記在案。至嗣上訴人雖又於95年8月31日， 向台中地院聲請
    對系爭不動產為強制執行，經該院以中院慶民執95執春字第
    39758號函囑託查封登記。 但對於家福公司依第2247號等確
    定判決， 所解交執行法院之應支付予光信公司自92年6月25
    日起至94年3月10日止之租金， 仍非上訴人行使抵押權之效
    力所及。是以執行法院製作之系爭分配表，將上訴人之債權
    列為普通債權，分配次序在伊等之稅款債權之後，於法並無
    不合。上訴人提起分配表異議之訴，求予優先受償，為無理
    由等語，資為抗辯。
四、原審為上訴人敗訴之判決，上訴人不服，提起第二審上訴，
    聲明： 第19348號執行事件之系爭分配表，伊原分配次序五
    之債權原本２億元，應改列為優先債權，分配次序在中區國
    稅局民權稽徵所、台中稅捐處之前，而受4,725萬6,807元之
    分配。被上訴人中區國稅局民權稽徵所、台中稅捐處聲明駁
    回上訴人之上訴。宏達公司則未以書面或言詞為聲明。
五、查上訴人因受讓華南票券公司之前身中央票券公司對於債務
    人光信公司之抵押債權，為系爭不動產之系爭抵押權人。中
    央票券公司前於89年間，曾執「給付票款」之執行名義，聲
    請台中地院對系爭抵押不動產為強制執行，經該院囑託地政
    機關於89年5月8日辦理查封登記後， 92年3月10日辦理塗銷
    查封登記，並換發給債權憑證。嗣華南票券公司於92年6月6
    日，執該換發之債權憑證為執行名義，聲請執行法院以第19
    348號執行事件， 執行光信公司對於家福公司之租金債權後
    。又於93年7月9日，聲請追加執行系爭不動產，及聲明行使
    抵押權。案經執行法院囑託台中地院以93年度執字第1031號
    執行事件（下稱第1031號執行事件），於93年9月8日就該不
    動產於辦理查封登記後，因拍賣無人應買，依法視為撤回執
    行，於94年12月29日塗銷該查封登記。又因家福公司對於第
    1934 8號執行事件之執行命令聲明異議，華南票券公司乃對
    之起訴（嗣經上訴人承當訴訟），案經第2247號等判決，命
    家福公司應將給付予光信公司之系爭租金，交予執行法院轉
    給上訴人及被上訴人等債權人確定。家福公司乃於95年12月
    15日，將應給付予光信公司之自92年6月25起至94年3月10日
    租金5,000萬元，解交執行法院，經作成系爭分配表，認上
    訴人對光信公司之２億元，屬票款之普通債權，列為分配次
    序五，在（次優）稅款債權之中區國稅局民權稽徵所（分配
    次序三），及台中市稅捐處（分配次序四）之後等事實，為
    兩造所不爭執（原審卷75、76頁，88頁），並有系爭分配表
    、第2247號等確定判決書、土地建物異動清冊可稽（同上卷
    11頁、12至22頁、63至65頁、11頁），堪認為真實。
六、上訴人雖主張伊之執行債權，屬系爭抵押權所擔保範圍之優
    先債權。系爭經法院確定判決所命家福公司因承租系爭抵押
    不動產，而應解交予執行法院分配予債權人之租金，既係伊
    （前手華南票券公司）聲請強制執行之標的物，伊就該租金
    ，自應優先於被上訴人受分配。縱無法全受分配，華南票券
    公司嗣於93年7月9日，既已聲請追加執行系爭不動產，及聲
    明行使抵押權。則就系爭不動產自93年9月6日（查封登記日
    ）起至94年12月15日（塗銷查封登記日）止之租金債權，亦
    應受優先之清償等情。然為被上訴人所否認，辯稱上訴人（
    前手華南票券公司）係執原為「給付票款」，嗣經換發之債
    權憑證為執行名義，執行系爭租金債權，難認係就系爭抵押
    不動產「行使抵押權」。至華南票券公司雖於93年7月9日追
    加執行並查封系爭不動產，惟嗣已視為撤回執行而塗銷該查
    封登記，自與未追加執行無異。上訴人就系爭租金，自無優
    先受償之權等語。經按，抵押權之效力，及於抵押物扣押後
    抵押人就抵押物得收取之法定孳息， 民法第864條固定有明
    文。惟該條之規定，係指抵押權人就以所取得准許拍賣抵押
    物之裁定，或本案訴訟勝訴確定，或宣告假執行之判決為執
    行名義，就抵押物為扣押以實行其抵押權之情形而言（最高
    法院75年台上字第2146號判決意旨即採此見解，可供參考）
    。此審諸該條之立法意旨，謂抵押權「當行使其權利時」，
    對於得由抵押物收取之法定孳息有效力等語。並互參強制執
    行法第51條第1項，查封之效力及查封物孳息之規定亦明。
七、本件經查，上訴人（前手華南票券公司）係於92年6月6日，
    執原執行名義為「給付票款」，嗣經換發之債權憑證為執行
    名義，聲請執行法院以第1934 8號執行事件，執行系爭光信
    公司因出租系爭不動產予家福公司，而對於家福公司之租金
    債權。斯時，其既未聲請對系爭抵押不動產為強制執行，並
    予執行查封，亦未表明行使抵押權之意（嗣於93年7月9日，
    始向原審執行法院聲請追加執行該抵押不動產，及聲明行使
    抵押權，見原審卷32至34頁，「民事追加執行暨聲明行使抵
    押權聲請狀」）。依上說明，系爭由家福公司解交予執行法
    院之租金，尚非屬上訴人因「行使抵押權」之效力所及。上
    訴人主張為系爭抵押權之效力所及，應優先於被上訴人之稅
    款等債權，優先受償云云，已無可取。況縱上訴人（前手華
    南票券公司）嗣於93年7月9日，向執行法院聲請追加執行該
    抵押不動產，並聲明行使抵押權，經該法院囑託不動產所在
    地之台中地院以第1031號執行事件，執行並查封系爭抵押不
    動產（93年9月8日辦理查封登記）。惟因拍賣無人應買而視
    為撤回對該不動產之執行，又經台中地院囑託地政機關於94
    年12月29日塗銷該查封登記，已如上述。則關於上訴人追加
    執行系爭不動產及行使抵押權，可認於撤回對系爭不動產之
    執行，而溯及失其效力，應與未為執行或行使抵押權同視。
    上訴人或稱仍不失其行使抵押權之效力，或認其於追加執行
    查封該不動產起，迄視為撤回執行而塗銷查封登記止（即96
    年9月6日起至94年12月29日止），就該期間所收取之租金，
    仍為其行使抵押權之效力所及，而優先受償云云，亦無足取
    。
八、綜上所述， 上訴人請求就第19348號執行事件之系爭分配表
    ，將伊原分配次序五之債權原本２億元，改列為優先債權，
    分配次序在中區國稅局民權稽徵所、台中稅捐處之前，而受
    4,725萬6,807元之分配，不應准許。原審為否准之判決，並
    駁回上訴人假執行之聲請，於法並無違誤。上訴論旨，指摘
    原判決不當，聲明廢棄，非有理由。此外，兩造其餘攻擊防
    禦方法，經核與本件勝負之判斷不生影響，爰不予逐一論酌
    ，附此敘明。
九、據上論結，本件上訴為無理由。依民事訴訟法第449條第1項
    、第463條、第385條第1項前段，第78條，判決如主文。
中    華    民    國    97    年    5    月     14    日
                    民事第十二庭
                        審判長法  官  陳駿璧
                              法  官  陳邦豪
                              法  官  王仁貴
正本係照原本作成。
如不服本判決，應於收受送達後20日內向本院提出上訴書狀，其
未表明上訴理由者，應於提出上訴後20日內向本院補提理由書狀
（均須按他造當事人之人數附繕本）上訴時應提出委任律師或具
有律師資格之人之委任狀；委任有律師資格者，另應附具律師資
格證書及釋明委任人與受任人有民事訴訟法第466條之1第1項但
書或第2項（詳附註）所定關係之釋明文書影本。
中    華    民    國    97    年    5     月    15    日
                              書記官  章大富
附註：
民事訴訟法第466條之1（第1項、第2項）：
對於第二審判決上訴，上訴人應委任律師為訴訟代理人。但上訴
人或其他法定代理人具有律師資格者，不在此限。
上訴人之配偶、三親等內之血親、二親等內之姻親，或上訴人為
法人、中央或地方機關時，其所屬專任人員具有律師資格並經法
院認為適當者，亦得為第三審訴訟代理人。


司法院資訊處製作；財團法人民間司法改革基金會備份。
